【裁判字號】    96,訴,1331
【裁判日期】    980414
【裁判案由】    損害賠償
【裁判全文】
臺灣士林地方法院民事判決              96年度訴字第1331號
原      告  丁○○○保險股份有限公司
法定代理人  癸○○
訴訟代理人  戊○○
            辛○○
            壬○○
被      告  丙○○
                        號8樓.
            乙○○
上列當事人間損害賠償事件，本院於民國98年3 月17日言詞辯論
終結，判決如下：
    主  文
被告應連帶給付原告新臺幣壹佰玖拾玖萬貳仟捌佰陸拾壹元，及
自民國九十八年二月十三日起至清償日止，按週年利率百分之五
計算之利息。
被告丙○○應給付原告新臺幣壹拾萬仟佰拾元，及自民國
九十八年二月十三日起至清償日止，按週年利率百分之五計算之
利息。
訴訟費用由被告連帶負擔新臺幣貳萬陸仟陸佰肆拾貳元，由被告
丙○○負擔新臺幣壹萬肆仟伍佰伍拾貳元。
本判決第一項於原告以新臺幣陸拾柒萬元供擔保後，得假執行。
但被告如以新臺幣壹佰玖拾玖萬貳仟捌佰陸拾壹元為原告預供擔
保，得免為假執行。
本判決第二項於原告以新臺幣萬伍仟元供擔保後，得假執行。
但被告丙○○如以新臺幣壹拾萬仟佰拾元為原告預供擔保
，得免為假執行。
    事  實  及  理  由
壹、程序部分：
一、本件原告之法定代理人於起訴時原為甲○○，嗣於訴訟進行
    中變更為劉添，再變更癸○○，有公司變更登記表附卷可稽
    。茲據渠等先後具狀聲明承受訴訟，核無不合，應予准許。
二、按訴狀送達後，原告不得將原訴變更或追加他訴，但被告同
    意者，不在此限，民事訴訟法第255 條第1 項第1 款定有明
    文。經查，本件原告起訴時，係依兩造契約之約定、侵權行
    為及連帶保證之法律關係請求，並聲明：被告應連帶給付原
    告新臺幣（下同）308 萬1318元，及自支付命令送達翌日起
    至清償日止，按週年利率5 ％計算之利息。嗣於訴訟程序進
    行中，另主張：被告丙○○應依約退還因招攬保單號碼第
    00000000號保險契約所領取之獎金3 萬元；因保單號碼00
    000000號保險契約已經撤銷，就業務員庚○○所領取之佣獎
    金10萬3330元部分，被告丙○○應依共同侵權行為及連帶保
    證之法律關係負責；並輾轉變更訴之聲明為：(一)被告應連帶
    給付原告199 萬2861元及自民國98年2 月13日起至清償日止
    ，按週年利率5 ％計算之利息。(二)被告丙○○應給付原告10
    萬33 30 萬元，及自98年2 月13日起至清償日止，按週年利
    率5 ％計算之利息。（見本院98年3 月17日言詞辯論筆錄）
    。核原告上開訴之變更及追加，與起訴時所憑之基礎事實雖
    非同一，然被告已表示同意（見本院97年3 月11日言詞辯論
    筆錄），並為本案之言詞辯論；而與前開規定相符，自應予
    准許。
三、至於原告於訴訟程序進行中，再主張：原告公司之業務員庚○○於92年12月間招攬第00000000號保險契約時，竟與被告
    丙○○基於不法所有之共同犯意，故意違反說明義務，誤導
    保戶周榮春購買該張保單，而由庚○○向原告領取佣獎金10
    萬3330元部分，因該保險契約已遭要保人撤銷保險契約並經
    原告退還保費在案，則庚○○應依契約及共同侵權行為之法
    律關係，返還所受領佣獎金10萬3330元，並應由其連帶保證
    人己○○連帶負責等語，而追加庚○○及己○○為被告，並
    訴請渠等應連帶給付原告10萬3330元，及自98年2 月13日起
    至清償日止，按週年利率5 ％計算之利息。然就原告此部分
    追加之訴，被告已明示反對（見本院97年3 月11日言詞辯論
    筆錄）。且該追加係主張庚○○受領原告所給付之佣獎金，
    己○○為其連帶保證人，而依原告與庚○○之承攬契約關係
    、及與己○○間之保證契約，以及侵權行為之法律關係為其
    請求權基礎。核尚非屬單純聲明之擴張及減縮至明。且所為
    追加復與原起訴係主張依原告與被告丙○○、乙○○間之契
    約關係及侵權行為、不當得利為請求之基礎事實顯然不同。
    復需另就原告與庚○○、己○○之契約關係，以及庚○○是
    否有侵權行為各節進行證據調查，而與原起訴所憑認定之訴
    訟資料，亦非一致；如准予追加，勢將妨礙被告之防禦及訴
    訟之終結甚明。依民事訴訟法第255 條之規定，尚不得准許
    ，爰另以裁定駁回之。
四、本件被告乙○○經合法通知，未於最後言詞辯論期日到場，
    核無民事訴訟法第386 條各款所列情形，爰依原告之聲請，
    由其一造辯論而為判決。
貳、實體部分：
一、原告起訴主張：被告丙○○係於91年10月15日起擔任原告之
    業務員，負責保險招攬工作。且依兩造間承攬契約書之約定
    ，原告所招攬簽訂之契約如有經撤銷、解除契約或任一方行
    使終止時或其他因素致失其效力且原告不論任何理由已退還
    要保人所繳保險費時，被告丙○○同意不得請領該承攬報酬
    。另被告乙○○則先後於91年9 月及94年8 月間簽立員工保
    證書，保證被告丙○○於原告公司服務期間，恪遵政府法令
    暨原告各種公司規章，如有任何違背之情事或其他侵害原告
    或第三人之行為，致原告蒙受損害或損失時，願負連帶保證
    責任，無條件如數賠償，並放棄先訴抗辯權。被告丙○○亦
    於92年8 月間，為原告公司業務員庚○○簽立相同內容之員
    工保證書。嗣被告丙○○自92年12月間起至95年4 月間止，
    以其本人及庚○○名義招攬如附表所示保險契約，其中保單
    號碼00000000號、00000000號、00000000、00000000、0000
    0000、00000000、00000000號、00000000、00000000、0000
    0000、00000000號保險契約，均係被告丙○○以誇大不實之
    話術，誤導保戶周榮春、林純青、林純媛、林俊杰、林俊彥
    、劉秀英及石瑞麗購買，原告於核發如附表所示佣獎金予被
    告丙○○及庚○○後，各保險契約已由保單要保人撤銷並經
    原告退還要保人保費在案。而保單號碼00000000、00000000
     、00000000 、00000000號保險契約，則由被告丙○○偽造
    彭德娟、張千宥、王珍瑜及林俊彥於要保書等文件之簽名後
    ，持向原告辦理核保，致原告陷於錯誤，乃支付佣獎金予被
    告丙○○受領，致原告受有損害。則被告丙○○自應依兩造
    承攬契約之約定、侵權行為及不當得利之法律關係，將其個
    人所受領總計239 萬2861元返還原告。至於原告因上述保單
    號碼第00000000號保險契約之簽訂所核發佣獎金中之10萬33
    30元雖係由業務員庚○○領取，被告丙○○仍應依共同侵權
    行為及連帶保證之法律關係連帶負責。惟被告丙○○除曾於
    97年5 月5 日返還原告40萬元外，餘款209 萬6191元迄未清
    償。爰依法提起本訴等語；並聲明：（一）被告丙○○、乙○○應連帶給付原告199 萬2861元，及自98年2 月13日起至
    清償日止，按週年利率5 ％計算之利息。（二）被告丙○○
    應給付原告10萬3330元，及自98年2 月13日起至清償日止，
    按週年利率5 ％計算之利息。（三）原告願供擔保，請准宣
    告假執行。
二、被告則以：原告與被告丙○○間所簽訂之承攬契約固有就原
    告所招攬簽訂之契約如有經撤銷、解除契約或任一方行使終
    止時或其他因素致失其效力，且原告不論任何理由已退還要
    保人所繳保險費時，被告丙○○同意不得請領該承攬報酬之
    約定。然兩造間有關薪資之計算，主要係以被告丙○○負責
    招攬業務，按實際上保險客戶之業績以作為核算佣金之依據
    ，則兩造間契約之定性應解為僱傭契約為宜。則被告丙○○
    所受領之薪資乃被告丙○○提供勞務之對價，原告自不得請
    求返還。況兩造間所簽定之承攬契約乃原告預定用於同類契
    約之條款而與業務員簽訂之契約，應屬定型化約款，自應依
    民法第247 條之1 之規定據以認定其契約內容之合理性。而
    上開約定逕責由被告丙○○同意不得請領報酬，已使本應由
    原告負擔之經營風險部分轉嫁於被告丙○○負擔，無異使被
    告丙○○須拋棄權利或限制其行使權利，而蒙受重大之不利
    益，該約定應屬無效。至於被告丙○○縱有以其他業務員名
    義作為客戶服務人員之事實，然法律上佣金之取得仍係該業
    務員之權利，原告自不得據系爭承攬契約之約定向被告丙○○請求返還。至於被告丙○○於97年5 月5 日給付予原告40
    萬元，是要用以清償包括原告主張被告丙○○應與庚○○、
    己○○共同負責之10萬3330元在內之債務，原告復為該款項
    之請求，自無理由等語，資為抗辯；並聲明：（一）原告之
    訴及假執行之聲請均駁回。（二）如受不利之判決，願供擔
    保請准宣告免為假執行。
三、經查，被告丙○○係自91年10月15日起擔任原告之業務員，
    負責保險招攬工作，並簽訂承攬契約（下稱為系爭承攬契約
    ），而其契約第2 條並規定有「承攬之契約如有經撤銷、解
    除契約或任一方行使終止時或其他因素致保險契約失其效力
    且甲方（即原告）不論任何理由已退還要保人所繳保險費時
    ，乙方（即被告丙○○）同意不得請領該承攬報酬」之約定
    內容（下稱為系爭契約條款）。嗣被告丙○○自92年12月間
    起至95年4 月間止，曾以其個人及業務員庚○○名義招攬如
    附表所示保險契約，所受領之承攬報酬亦如附表所示。惟各
    該保險契約係被告丙○○分別以誇大不實之話術或以偽造簽
    名之方式所簽訂，其保險契約已自始無效或由要保人等撤銷
    契約並由原告退還保費予要保人。另被告乙○○係於91年9
    月及94年8 月間簽立員工保證書，同意就被告丙○○有任何
    違背政府法令暨原告各種公司規章之情事或其他侵害原告或
    第三人之行為，致原告蒙受損害或損失時，願負連帶保證責
    任，無條件立即如數賠償，並願放棄先訴抗辯權。而被告丙○○於92年8 月亦為原告公司業務員庚○○簽立如上內容之
    員工保證書。又被告丙○○曾在97年5 月5 日清償原告40萬
    元，並已由原告請求的金額中扣除各節，已為兩造所不爭執
    （見本院98年2 月10日言詞辯論筆錄），並有承攬契約書、
    員工保證書、要保書、重要事項告知書、建議書摘要、保險
    契約內容變更申請書、聲明書、契約撤銷申請書、退費支票
    、付款日報表等件（均影本）在卷為證，核屬相符，應堪信
    為真實。且本件經於98年2 月10日言詞辯論期日協商兩造確
    爭點為：
    1.原告依侵權行為及承攬契約之法律請求被告丙○○負賠償
      及返還所受領承攬報酬之責任，有無理由？
    2.原告請求被告乙○○、丙○○應依連帶保證之法律關係負
      責，有無理由？
    以下茲論述之。
  (一)經查，原告與被告丙○○所簽訂承攬契約，已明訂其承攬事
    項及承攬報酬，有系爭承攬契約書影本乙紙附卷可稽。且衡
    諸被告丙○○依約所從事招攬保險契約之工作內容，核與承
    攬契約之當事人係以勞務所完成之結果為目的，承攬人只須
    於約定之時間完成一個或數個特定之工作之性質，尚相符合
    。則被告抗辯：被告丙○○所受領之報酬應定性為僱傭契約
    之薪資，而不得請求返還云云，尚難採取。次按，依照當事
    人一方預定用於同類契約之條款而訂定之契約，為下列各款
    之約定，按其情形顯失公平者，該部分約定無效：免除或
    減輕預定契約條款之當事人之責任者。加重他方當事人之
    責任者。使他方當事人拋棄權利或限制其行使權利者。
    其他於他方當事人有重大不利益者，民法第247 條之1 固有
    明文。然該規定係指締約之一方之契約條款已預先擬定，他
    方僅能依該條款訂立契約，否則，即受不締約之不利益，始
    應適用衡平原則之法理，以排除不公平之「單方利益條款」
    。經查，系爭契約條款縱係由原告事先擬定，然被告丙○○
    是否為原告從事保險招攬之工作，應得自由選擇並決定簽約
    與否，實難認係居於弱勢之一方。被告丙○○既選擇簽約，
    則依契約自由之原則，自應受該契約條款之拘束。況查，有
    關系爭契約條款所約定「承攬之契約如有經撤銷、解除契約
    或任一方行使終止時或其他因素致保險契約失其效力且甲方
    （即原告）不論任何理由已退還要保人所繳保險費時，乙方
    （即被告丙○○）同意不得請領該承攬報酬」之內容，實乃
    企業經營者之原告與業務員之被告間風險分配之約定。而審
    諸被告丙○○所受領之報酬，實係原告因招攬之保險契約簽
    訂完成致獲有利益，因而給付之佣金及獎金；則原告於保險
    契約自始無效或嗣後失效並退還保費後，已無任何獲益，始
    約定被告丙○○應將所受領佣獎金返還，以控制風險，並藉
    此促使其業務人員於招攬保險契約時善盡其注意及說明義務
    ，核尚無民法第247 條之1 所規定各款情事。從而，被告抗
    辯：系爭契約條款乃定型化契約條款且依法無效云云，亦乏
    所據。再查，被告就如附表所示各保險契約乃被告丙○○分
    別以誇大不實之話術或以偽造簽名之方式所簽訂乙節，已自
    承屬實（見本院98年2 月10日言詞辯論筆錄）。則原告主張
    ：包括由業務員庚○○領取保單號碼00000000號保險契約之
    佣獎金10萬3330元在內之249 萬6191元，均係被告丙○○以
    故意不法之行為，向原告詐騙之佣獎金，應依侵權行為之法
    律關係負賠償責任等語，亦堪憑採。惟查，被告丙○○曾於
    97年5 月5 日向原告清償40萬元，已如前述。且其於清償時
    ，就對原告所負擔之數宗債務，並未指定其抵償之順序乙節
    ，亦為兩造陳明屬實（見本院98年3 月17日言詞辯論筆錄）
    。則依民法第322 條之規定，自應按各債務之比例抵充其一
    部。據此計算，則就被告丙○○以個人名義領取之佣獎金部
    分，經抵充後應尚有200 萬9420元未受償，就以庚○○名義
    受領之佣獎金部分，則尚有8 萬6771元未受償。是兩造於本
    件訴訟各自指定應抵償特定債務，與上開規定雖有不符，惟
    合計被告丙○○所應給付者，仍為209 萬6191元無誤。從而
    ，原告依系爭承攬契約之約定及侵權行為之法律關係，請求
    被告丙○○給付原告209萬6191元，於法應無不合。
  (二)次按，稱人事保證者，謂當事人約定，一方於他方之受僱人
    將來因職務上之行為而應對他方為損害賠償時，由其代負賠
    償責任之契約，民法第756 條之1 定有明文。經查，被告乙○○確係於91年9 月及94年8 月間簽立員工保證書，同意就
    被告丙○○有任何違背政府法令暨原告各種公司規章之情事
    或其他侵害原告或第三人之行為，致原告蒙受損害或損失時
    ，願負連帶保證責任，無條件立即如數賠償，並願放棄先訴
    抗辯權，已如前述。從而，原告依該保證書之約定，請求被
    告乙○○就被告丙○○以其個人名義領得之佣獎金而應賠償
    之199 萬2861元，負連帶賠償責任，洵屬有據，自應予准許
    。
四、綜上，原告依系爭承攬契約、侵權行為及連帶保證之法律關
    係，請求被告應連帶給付原告199 萬2861元，及被告丙○○
    應給付原告10萬3330元，暨均自原告訴之變更狀送達被告後
    之98年2 月13日起至清償日止，按週年利率5 ％計算之利息
    ，為有理由，應予准許。兩造陳明願供擔保請為宣告假執行
    或免為假執行，經核均與規定相符，爰分別酌定相當之擔保
    金額予以宣告。併依職權確定本件訴訟費用為4 萬1194元，
    應由被告連帶負擔2 萬6642元，由被告丙○○負擔1 萬4552
    元。
五、因本件事證已臻明確，兩造其餘主張、陳述及所提之證據，
    經審酌均與判決結果不生影響，爰不一一論列，附此敘明。
六、據上論結，原告之訴為有理由，依民事訴訟法第385 條第1
    項前段、第78條、第85條、第87條、第390 條第2 項、第39
    2 條判決如主文。
中    華    民    國    98    年    4     月    14    日
                  民事第二庭  法  官  李瑜娟
以上正本證明與原本無異。
如對本判決上訴，應於判決送達後20日內向本院提出上訴狀。
中    華    民    國    98    年    4     月    17    日
                              書記官  李秀蘊


司法院資訊處製作；財團法人民間司法改革基金會備份。
